【裁判字號】    94,訴,1183
【裁判日期】    950420
【裁判案由】    返還買賣價金
【裁判全文】
臺灣板橋地方法院民事判決              94年度訴字第1183號
原      告  甲○○
訴訟代理人  蕭萬龍律師
            張百欣律師
被      告  乙○○
訴訟代理人  郭世昌律師
上列當事人間請求返還買賣價金事件，本院於民國95年3 月21日
言詞辯論終結，判決如下：
    主  文
被告應給付原告新台幣伍佰陸拾萬元及自民國九十四年八月二十
一日起至清償日止，按年息百分之五計算之利息。
原告其餘之訴駁回。
訴訟費用由被告負擔百分之九十九，餘由原告負擔。
本判決於原告以新台幣壹佰捌拾陸萬陸仟元為被告供擔保後，得
假執行；但被告如於假執行程序實施前，以新台幣伍佰陸拾萬元
為原告預供擔保，得免為假執行。
原告其餘假執行之聲請駁回。
    事  實
甲、原告方面：
一、聲明：
（一）先位聲明：
  １、被告應給付原告新臺幣（下同）5,603,500 元，及自起訴
      狀繕本送達翌日起至清償日止，按週年利率5 ﹪計算之利
      息。
  ２、原告願供擔保請准宣告假執行。
（二）備位聲明：
  １、被告應給付原告5,000,000 元，及自起訴狀繕本送達翌日
      起至清償日止，按週年利率5 ﹪計算之利息。
  ２、原告願供擔保請准宣告假執行。
二、陳述：
（一）先位聲明部分：
  １、緣原告於民國（下同）94年2 月15日以5,600,000 元向被
      告買受其所有門牌號碼為八德市○○街99號之房屋及坐落
      基地。而前開房屋於同年3 月交屋時，除部份地方有油漆
      脫落之情形外，並無明顯可見之瑕疵存在。然原告於同年
      4 月25日欲重新裝潢內部隔間時，施工人員發現系爭房屋
      天花板水泥塊竟大幅剝落，2 樓頂板甚至嚴重塌陷崩壞，
      經原告委請國立中央大學土木工程品保中心鑑定後，赫然
      發現該屋所使用之混凝土氯離子含量高達7.716kg/m3，超
      過國家CNS 標準值耐久性鋼筋混凝土結構氯離子含量不得
      超過0.3kg/m3之規定達25.72 倍之多，足證系爭房屋即俗
      稱之海砂屋。
  ２、按「物之出賣人對於買受人，應擔保其物依第373 條之規
      定危險移轉於買受人時無滅失或減少其價值之瑕疵，亦無
      滅失或減少其通常效用或契約預定效用之瑕疵」、「買賣
      因物有瑕疵，而出賣人依前5 條之規定，應負擔保之責者
      ，買受人得解除其契約或請求減少其價金」，民法第354
      條第1 項前段、第359 條前段分別定有明文。次按「所謂
      物之瑕疵係指存在於物之缺點而言。凡依通常交易觀念，
      或依當事人之決定，認為物應具備價值、效用或品質而不
      具備者，即為物有瑕疵」，最高法院73年台上字第1173號
      判例可資參照。查海砂屋因氯離子含量過高，致使鋼筋生
      銹膨脹，樑柱形成水平縱向及垂直縱向裂縫，終至房屋崩
      塌不堪居住。而系爭房屋已被認定為海砂屋，實際上並已
      產生天花板水泥塊掉落、鋼筋腐蝕、生鏽及樓板崩壞之損
      害，顯見該屋具有物之瑕疵甚明，且系爭房屋樓板崩壞嚴
      重，已達不堪供人居住之狀態。是原告依上開民法之規定
      ，自得以該屋具有物之瑕疵為由，向被告主張解除契約。
  ３、又按「契約解除時，當事人雙方由他方所受領之給付物應
      返還之，受領之給付為金錢者，應附加自受領時起之利息
      償還之」、「解除權之行使，不妨礙損害賠償之請求」，
      民法第259 條第1 款、第2 款、第260 條分別著有明文。
      今查，原告已依法解除雙方買賣契約，自得請求被告返還
      5,600,000 元。另原告為檢驗系爭房屋是否為海砂屋，乃
      委託國立中央大學土木工程系進行鑑定工作，惟此係因被
      告給付瑕疵房屋所致原告之額外支出，應可認係債務不履
      行所生之損害，原告自得請求被告賠償此項損害即檢驗費
      用3,500 元。
  ４、被告辯稱系爭房屋若為海砂屋，且氯離子含量超過標準值
      達25.72 倍，何以原告於購屋時會不知情云云：
      惟查，系爭房屋於交屋時乃附有裝潢，而水泥鋼筋結構係
      被裝潢所包覆，故除部分地方有油漆剝落之情形存在外，
      並無從由肉眼得知具有其他瑕疵存在，待原告欲重新裝潢
      新居，始發現系爭房屋鋼筋嚴重腐蝕等情，此乃正常事理
      ，自無任何可疑之處。
（二）備位聲明部分：按「買賣因物有瑕疵，而出賣人依前5 條
      之規定，應負擔保之責者，買受人得解除其契約或請求減
      少其價金。但依情形，解除契約顯失公平者，買受人僅得
      請求減少價金」，民法第359 條定有明文。縱鈞院認以本
      案情形解除契約尚有顯失公平之處，原告亦得請求減少價
      金。蓋斟酌系爭房屋為海砂屋且受損嚴重，若欲修補至得
      供人安全居住之狀態，經施工人員初步估算，約需花費近
      5,000,000 元，則原告爰行使價金減少請求權，請求減少
      價金5,000,000 元。又被告原先受領5,600,000 元價金雖
      有法律上原因，然於原告行使價金減少請求權後，其受有
      上開價金利益之法律上原因即不存在，而屬不當得利。故
      原告自得依民法第179 條之規定，請求如備位聲明所示。
（三）對被告抗辯之陳述：
      被告辯稱系爭房屋若為海砂屋，且氯離子含量超過標準值
      達2525.72 倍，何以原告於購屋時會不知情云云：
      惟查，系爭房屋於交屋時乃附有裝潢，而水泥鋼筋結構係
      被裝潢所包覆，故除部分地方有油漆剝落之情形存在外，
      並無從由肉眼得知具有其他瑕疵存在，待原告欲重新裝潢
      新居，始發現系爭房屋鋼筋嚴重腐蝕等情，此乃正常事理
      ，自無任何可疑之處。
三、證據：提出不動產買賣契約書、國立中央大學土木工程品保
    中心試驗報告、收據、最高法院73年台上1173號判例、臺北
    地方法院86年第3845號民事判決影本各乙份，照片12幀為證
    ，並向臺灣省土木技師公會聲請鑑定系爭房屋是否為海砂屋
    （亦即鑑定系爭房屋所使用之混凝土中氯離子是否過高）；
    系爭房屋所使用之混凝土是否有抗壓強度不足之情況；系爭
    房屋所使用之混凝土是否有中性化程度過高，已超過或接近
    鋼筋之混凝土保護層厚度之情況；系爭房屋天花板所使用之
    混凝土厚度是否不足平均施工工法應有之厚度；系爭房屋目
    前已有天花板水泥塊掉落，鋼筋腐蝕、生鏽以及樓板崩壞之
    情形，未來是否仍適於供人居住；系爭房屋之結構安全若未
    達不適於人居之狀況，則補強修復需花費多少之修復費用。
乙、被告方面：
一、聲明：
（一）原告之訴及其假執行之聲請均駁回。
（二）如受不利之判決，被告願供擔保請准宣告免為假執行。
二、陳述：
（一）緣被告向本件不動產之前手購買系爭房地時，根本不知該
      房屋使用之混凝土氯離子過高之情事，再加上被告並未居
      住於該處，又房屋外觀及內在裝潢均無異狀，則被告本身
      亦是受害人，合先敘明。
（二）按「被告就原告請求履行因雙務契約所負之債務，在裁判
      上援用民法第264 條之抗辯權時，原告如不能證明自己已
      為對待給付或已提出對待給付，法院應為原告提出對待給
      付時，被告即向原告為給付之判決，不得僅命被告為給付
      ，而置原告之對待給付於不顧」、「被契約解除，雙方互
      負回復原狀之義務，民法第259 條定有明文，此項互負之
      義務，依同法第261 條準用第264 條之規定，於他方未為
      對待給付前，得拒絕自己之給付」，最高法院39年台上字
      第902 號、44年台上字第702 號判例要旨可資參照。若鈞
      院認為原告主張解除契約為合法，依民法第261 條準用同
      法第264 條之規定，被告依法自得主張同時履行抗辯權，
      亦即被告於原告將坐落於桃園縣八德市○○段246 地號及
      其上同段52建號（即門牌號碼：桃園縣八德市○○街99號
      ）於土地、建物辦理所有權移轉登記且交付予被告時，被
      告始負返還原告買賣價金之義務。
（三）查原告於系爭房屋辦理移轉登記完畢後，隨即向淡水第一
      信用合作社借款，並設定最高限額抵押權5,400,000 元，
      此有土地及建物登記謄本可證。若兩造買賣契約業已消滅
      ，原告於系爭房屋移轉登記予被告前，自行塗銷該最高限
      額抵押權之設定，否則被告將不當負擔原告對淡水第一信
      用合作社之龐大債務，或被告亦無法回復為系爭房地所有
      人之可能。
（四）原告所提國立中央大學土木材料品保中心之零星試驗報告
      ，不足認定系爭房屋係海砂屋：
      按該零星試驗報告註明「本件由委託單位自行取樣所列紀
      錄僅對樣品負責」等語，顯見取樣標的是否源自系爭房屋
      並非無疑。而依上開報告所載僅有樣品編號1 、2 ，且試
      樣重各僅10公克，惟系爭房屋為一透天厝，其取樣樣品件
      數及重量略顯不足，實無法判斷系爭房屋是否為海砂屋。
      況取樣係源自結構體，始得判斷是否為海砂屋，若取樣係
      結構體之修飾面上，即使摻用海砂，亦不致影響結構安全
      ，然上開報告對此部分記載卻付之闕如。再者，原告雖主
      張系爭房屋氯離子含量超過國家標準值達25.72 倍，蓋氯
      離子含量若如原告所陳，該屋應有明顯海砂屋之特徵，何
      以原告購屋查看時會不知情，益徵上開報告結論之粗糙。
三、證據：提出不動產買賣契約書、國立中央大學土木工程系零
    星測試報告、海砂屋常見問題集、土地登記謄本、建物登記
    謄本、鈞院94年度訴字第628 號民事判決影本各乙份為證。
    理  由
一、按訴狀送達後，原告不得將原訴變更或追加他訴，但請求之
    基礎事實同一者，擴張或減縮應受判決事項之聲明者，不在
    此限，民事訴訟法第255 條第1 項第2 款、第3 款分別定有
    明文。本件原告於起訴後，就先位聲明利息部分減縮如上述
    聲明所示，揆諸上開說明，核無不合，應予准許。
二、原告起訴主張：原告於94年2 月15日以5,600,000 元向被告
    買受系爭房地，而前開房屋於同年3 月交屋時，除部分地方
    有油漆脫落之情形外，並無明顯可見之瑕疵存在，然原告於
    同年4 月25日欲重新裝潢內部隔間時，施工人員發現系爭房
    屋天花板水泥塊竟大幅剝落，2 樓頂板甚至嚴重塌陷崩壞，
    經原告委請國立中央大學土木工程品保中心鑑定後，赫然發
    現該屋所使用之混凝土氯離子含量高達7.716kg/m3，超過國
    家CNS 標準值耐久性鋼筋混凝土結構氯離子含量不得超過
    0.3kg/m3之規定達25.72 倍之多，足證系爭房屋即俗稱之海
    砂屋，顯見該屋具有物之瑕疵，且系爭房屋樓板崩壞嚴重，
    已達不堪供人居住之狀態，是原告自得以該屋具有物之瑕疵
    為由，向被告主張解除契約，請求被告返還買賣價金5,600,
    000 元及委託國立中央大學土木工程系進行鑑定工作所支出
    之檢驗費用3,500 元，即如先位聲明所示，倘鈞院認以本案
    情形解除契約尚有顯失公平之處，原告亦得請求減少價金5,
    000,000 元，請求如備位聲明所示等語。被告則以：被告向
    本件不動產之前手購買系爭房地時，根本不知該房屋使用之
    混凝土氯離子過高之情事，再加上被告並未居住於該處，又
    房屋外觀及內在裝潢均無異狀，則被告本身亦是受害人，若
    鈞院認為原告主張解除契約為合法，依民法第261 條準用同
    法第264 條之規定，被告依法自得主張同時履行抗辯權，亦
    即被告於原告將系爭房地辦理所有權移轉登記且交付予被告
    時，被告始負返還原告買賣價金之義務等語，資為抗辯。
三、原告主張其於94年2 月15日與被告簽訂系爭契約，以5,600,
    000 元向被告購買系爭房屋及其坐落土地，業據提出不動產
    買賣契約書1 份為證，被告對此亦不爭執，堪信為真實。
四、查原告主張其買受系爭房屋後，除部分地方有油漆脫落之情
    形外，並無明顯可見之瑕疵存在，然於同年4 月25日欲重新
    裝潢內部隔間時，施工人員發現系爭房屋天花板水泥塊竟大
    幅剝落，2 樓頂板甚至嚴重塌陷崩壞，經委請國立中央大學
    土木工程品保中心鑑定後，發現該屋所使用之混凝土氯離子
    含量高達7.716kg/m3，超過國家CNS 標準值耐久性鋼筋混凝
    土結構氯離子含量不得超過0.3kg/m3之規定達25.72 倍之多
    ，足證系爭房屋即俗稱之海砂屋，主張解除系爭契約並請求
    返還價金及損害賠償，為被告所否認，並以上開情詞置辯。
    則本件爭點應為：（一）系爭房屋是否有原告所稱之瑕疵，
    致使原告得否解除系爭契約並請求被告返還買賣價金？ (二
    ) 原告除主張解除契約外，得否依民法第360 條及第227 條
    請求損害賠償？（三）被告主張同時履行抗辯權是否有據？
    茲分述如后：
（一）按物之出賣人對於買受人，應擔保其物依民法第373 條之
      規定危險移轉於買受人時，無滅失或減少其價值之瑕疵，
      亦無滅失或減少其通常效用，或契約預定效用之瑕疵；買
      賣因物有瑕疵，而出賣人應負擔保之責者，買受人得解除
      其契約，或請求減少其價金，但依情形，解除契約顯失公
      平者，買受人僅得請求減少價金，同法第354 條第1 項前
      段、第359 條分別定有明文。經查：
    1.本件原告主張其向被告所購買之系爭建物，係為每立方米
      混凝土中水溶性氯離子含量大於CNS 標準之海砂屋。所謂
      海砂屋僅係為一般俗稱，主要成因係因混凝土中含有過量
      氯離子，或再加上混凝土品質不良，施工不當所造成之鋼
      筋腐蝕。又依據中央標準局所通過之CNS3090 新拌預拌的
      混凝土中有水溶性氯離子最大容許值之規定係在一般環境
      下，鋼筋混凝土結構之氯離子每一立方米混凝土中不得超
      過0.3 公斤。
    2.查系爭房屋前經原告自行委請國立中央大學土木工程品保
      中心鑑定後，發現該屋所使用之混凝土氯離子含量為7.71
      6kg/m3，超過國家CNS 標準值耐久性鋼筋混凝土結構氯離
      子含量不得超過0.3kg/m3之規定25.72 倍一節，此有該中
      心硬固混凝土氯離子試驗報告1 紙在卷可參，嗣於審理時
      經兩造同意另委請臺灣省土木技師公會實地鑽心取樣，鑑
      定結果：經採集3 處樣品之鋼筋混凝土，其等混凝土氯離
      子含量，分別為1.0155、0.9331及1.0319（kg/m3）， 超
      出國家標準容許值之0.3 。系爭房屋結構系統之混凝土抗
      壓強度均不符合規範之規定，現已有樓板混凝土塊掉落、
      鋼筋銹蝕及樓板崩壞之情形，並不適合供人居住，且由於
      樓板崩已屬嚴重，需將樓板敲除再重建，但本件建物之混
      凝土抗壓強度太低，進行修復時之拆除或重建工作，恐破
      壞現有樑柱結構，修復工作將面臨困難，不切實際等情，
      此有該公會95年2 月9 日（95）省土技字第0669號鑑定報
      告書在卷可稽，足見系爭房屋係屬一般俗稱之海砂屋，至
      為明灼。
    3.再鋼筋水泥中如因氯離子含量過高，逐年腐蝕必導致建物
      結構安全堪虞，且牆壁泥塊剝落，除修繕成本高昂，每年
      又須因泥塊剝落而反覆重新粉刷，費時費力，依社會一般
      交易通念，如為買受人事前知悉，當不可能願意購買，而
      買受人於不知情之情形下買受，亦甚難再賣出，該建物之
      瑕疵情形顯足以嚴重減少使用、交易價值。是原告向被告
      主張解除系爭買賣契約，請求返還價金，當無不合，亦甚
      符衡平。
    4.第按買受人於契約成立時，知其物有前條第1 項所稱之瑕
      疵者，出賣人不負擔保之責。民法第355 條第1 項定有明
      文。又按買受人應按物之性質，依通常程序從速檢查其所
      受領之物。如發見有應由出賣人負擔保責任之瑕疵時，應
      即通知出賣人。買受人怠於為前項之通知者，除依通常之
      檢查不能發見之瑕疵外，視為承認其所受領之物。不能即
      知之瑕疵，至日後發見者，應即通知出賣人，怠於為通知
      者，視為承認其所受領之物，民法第356 條定有明文。被
      告雖辯稱伊向本件不動產之前手購買系爭房地時，根本不
      知該房屋使用之混凝土氯離子過高之情事，再加上被告並
      未居住於該處，又房屋外觀及內在裝潢均無異狀，則被告
      本身亦是受害人云云。然查，系爭房屋是否屬混凝土中水
      溶性氯離子含量大於CNS 標準之海砂屋，如非經過採樣鑑
      定過程，並無法明確得知。即便一般海砂屋會因水溶性氯
      離子含量偏高，致天花版可能有混凝土保護層鼓起或水泥
      剝落、鋼筋鏽蝕之外觀，亦可能在屋主出賣前經過整修或
      因系爭房屋原有之裝潢設備，而使買受人無法於購屋時，
      一望即知。而原告既於得知系爭房屋之瑕疵時，旋即委由
      鑑定機關鑑定，並主張解除契約，自堪認原告於日後發現
      系爭房屋瑕疵時，即通知被告，原告自得主張物之瑕疵擔
      保請求權。
    5.綜上，被告所出售之系爭房屋經專業機構檢測既屬海砂屋
      ，依通常交易觀念，系爭房屋顯有未具備其通常效用及減
      少其價值之瑕疵，而該等瑕疵非經檢測無從以目視得知，
      自不得以原告締約前曾觀看系爭房屋或雙方約定以現狀交
      屋等情，逕而解免被告所負瑕疵擔保責任。被告依民法第
      354 條規定，自應負系爭房屋之瑕疵擔保責任，原告本於
      同法第359 條規定解除系爭契約，請求被告返還5,600,00
      0 元買賣價金及自起訴狀繕本送達翌日起至清償日止之法
      定遲延利息，自屬有據。
（二）又按買賣之物，缺少出賣人所保證之品質者，買受人得不
      解除契約或請求減少價金，而請求不履行之損害賠償；出
      賣人故意不告知物之瑕疵者亦同。民法第360 條定有明文
      。原告復主張系爭房屋因有缺少被告保證品質之瑕疵或有
      故意不告知物之瑕疵情形，故其得依據民法第360 條規定
      請求被告負擔損害賠償責任。然民法第360 條係在標的物
      有瑕疵時，買受人不行使解除契約或減少價金之權利時，
      方得請求之。本件原告既已主張解除契約後訴請被告返還
      價金，斷無再使用民法第360 條規定訴請被告負擔損害賠
      償責任。惟按，解除權之行使，不妨礙損害賠償之請求。
      民法第260 條亦定有明文。倘本件被告確實有原告所稱該
      當不完全給付之要件時，原告自得依據民法第227 條規定
      訴請被告負擔損害賠償責任。現析述如后：
    1.因可歸責於債務人之事由，致為不完全給付，債權人得依
      關於給付遲延或給付不能之規定行使其權利。因不完全給
      付而生前項以外之損害者，債權人並得請求賠償，民法第
      227 條固定有明文。而所謂不完全給付，係指債務人未依
      債之本旨而為給付而言，然不完全給付僅於可歸責債務人
      事由，亦即以債務人故意或過失所致者始負責任，此與債
      務人法定瑕疵擔保為無過失責任，二者迥不相同，故無法
      僅因認定系爭房屋具有瑕疵，而認被告亦應負擔債務不履
      行損害賠償責任。
    2.查原告稱其所受之損害部分，其中支出之鑑定費用3,500
      元，係因其於訴訟外自行委請檢測系爭房屋之氯離子含量
      。係屬原告其於起訴前為證明其權利存在之證明方法，故
      就此部分檢測之相關費用，本應由原告自行負擔，即便
      本件原告得解除契約，亦不得向被告請求檢測之相關費用
      。
    3.況另依原告起訴狀所載，原告係於被告交屋後，欲重新裝
      潢內部隔間時，經施工人員發現系爭房屋之天花板水泥塊
      有大量剝落之情形，才委請國立中央大學土木工程系進行
      鑑定工作檢測發現海砂屋情事，可見雙方在交易之際，尚
      無任何足以認定系爭房屋係屬海砂屋之客觀情事存在，自
      無從認定被告早已知悉系爭房屋係屬海砂屋，而因故意或
      過失未予告知該項事實之可歸責事由存在。
    4.綜上各節，縱認本件原告主張各項損害為真，然既無證據
      證明被告於出售系爭房屋時，即已知悉海砂屋或因海砂造
      成滲水，而故意不告知原告該等瑕疵，故即便原告受有損
      害，但亦屬不可歸責債務人（即被告）事由，從而，原告
      據此主張不完全給付之損害賠償，尚屬無據。
（三）被告主張同時履行抗辯權是否有據：
      被告辯稱：法院如認原告解除契約有理由，依民法第261
      條準用同法第264 條之規定，被告依法自得主張同時履行
      抗辯權，亦即被告於原告將系爭房地辦理所有權移轉登記
      且交付予被告時，被告始負返還原告買賣價金之義務等情
      。惟民法第264條同時履行抗辯權規定，係指預慮自己若
      為給付，他方如未為對待給付，則自己將陷於損失而為此
      抗辯權行使，以保障對待給付之實現，惟此之前提須契約
      當事人處於同時履行對待給付關係。本件原告係於標的物
      後發現瑕疵，主張解除契約而請求買賣價金返還，被告返
      還後，原告始應將受領房地返還，是兩者非處於同時履行
      關係，被告主張同時履行抗辯為上述之主張，並不足取。
五、綜上所述，原告本於民法第359 條主張解除系爭契約，並請
    求被告返還560 萬元及自起訴狀繕本送達翌日即94年8 月21
    日（寄存送達日期94年8 月10日）起至清償日止，按年息5%
    計算利息部分，為有理由，應予准許。另原告依民法第360
    條及第227 條不完全給付法則請求被告賠償3,500 元部分，
    為無理由，應予駁回。至原告先位聲明既有理由，其備位聲
    明即不予論述。又本件原告勝訴部分，兩造分別陳明願供擔
    保請准宣告假執行或免為假執行，核無不合，爰分別酌定相
    當之擔保金額，予以准許。至原告敗訴部分，假執行之聲請
    失其附麗，應併予駁回。
六、本件事證已臻明確，兩造其餘攻擊防禦方法，於本判決結果
    不生影響，爰不一一論述，併此敘明。
七、訴訟費用負擔之依據：民事訴訟法第79條。
中    華    民    國    95    年    4     月    20    日
                  民事第三庭    法  官  邱靜琪
以上正本係照原本作成。
如對本判決上訴，須於判決送達後20日內向本院提出上訴狀。
中    華    民    國    95    年    4     月    21    日
                            書記官  白俊傑


司法院資訊處製作；財團法人民間司法改革基金會備份。
